臺灣高等法院刑事判決
109年度上訴字第4624號
上  訴  人  臺灣桃園地方檢察署檢察官
被      告  徐元巽



上列上訴人因被告毒品危害防制條例案件，不服臺灣桃園地方法
院109年度審訴字第1230號，中華民國109年11月10日第一審判決
（起訴案號：臺灣桃園地方檢察署108年度偵字第25271號、108
年度毒偵字第4882號），提起上訴，本院判決如下：
    主  文
上訴駁回。
    事實及理由
一、經本院審理結果，認第一審以被告甲○○犯毒品危害防制條例
    第11條第3項之持有第一級毒品純質淨重10公克以上罪，及
    同條例第11條第4項之持有第二級毒品純質淨重20公克以上
    罪，依想像競合犯之例，從一重之持有第一級毒品純質淨重
    10公克以上罪論處，構成累犯，裁量應依刑法第47條第1項
    規定加重其刑，判處有期徒刑1年4月；另就被告所犯低度之
    施用第一級毒品、第二級毒品犯行部分，依觀察勒戒或強制
    執行完畢後3年內再犯施用毒品罪，依修正毒品危害防制條
    例第20條第3項規定應適用同條第1項規定，而檢察官就此部
    分未及審酌修法後規定逕予起訴，有因情事變更致訴訟條件
    欠缺之瑕疵，認此部分起訴程式違背規定，原應諭知不受理
    判決，惟公訴意旨認此部分與論罪部分有實質上一罪(吸收
    犯)關係，爰不另為不受理判決，其認事用法及量刑(含不另
    為不受理判決諭知部分)均無不當，應予維持，並引用第一
    審判決書記載之事實、證據及理由(如附件)。
二、就原判決不另為不受理判決之諭知部分，檢察官上訴意旨略
    以：㈠按毒品危害防制條例於97年4月30日修正後，對於進入
    司法程序之戒癮治療方式，採取「觀察、勒戒或強制戒治」
    及「附命緩起訴」雙軌制，其目的在給予施用毒品者戒毒自
    新機會。被告既同意參加戒癮治療，由檢察官採行「附命緩
    起訴」方式，此後「附命緩起訴」經撤銷，自不能再改採「
    觀察、勒戒或強制戒治」方式，重啟處遇程序。是該條例第
    24條乃一般刑事訴訟程序之例外規定，屬刑事訴訟法第1條
    第1項規定之「其他法律所定之訴訟程序」。該條第2項規定
    「前項(第1項)緩起訴處分，經撤銷者，檢察官應依法追訴
    」，已明示施用毒品案件於撤銷緩起訴處分後之法律效果為
    「依法追訴」，此乃因被告事實上已接受等同「觀察、勒戒
    」之處遇，惟其竟未能履行該條件，自應於撤銷緩起訴處分
    後就前案依法起訴，而無再次聲請法院裁定觀察、勒戒之必
    要。又「附命緩起訴」後，3年(原規定5年)內再犯施用第一
    級或第二級毒品者，因其事實上已接受等同「觀察、勒戒」
    處遇，顯見再犯率甚高，原規劃之制度功能已無法發揮成效
    ，自得依109年1月15日修正公布之毒品危害防制條例第23條
    第2項或修正公布前第24條第2項規定之相同法理，逕行提起
    公訴，無再依修正後毒品危害防制條例第20條第1項重為聲
    請觀察、勒戒之必要，否則若被告心存僥倖，選擇對其較有
    利之戒癮治療，如有再犯，又可規避直接起訴之規定，自與
    法律規範目的有悖。㈡被告前於106年11月間因施用毒品案件
    ，經檢察官以106年度毒偵字第6872號為附命完成戒癮治療
    之緩起訴處分，嗣因於緩起訴期間內之107年7月17日故意犯
    有期徒刑以上之施用第一、二級毒品等罪，經撤銷緩起訴處
    分後，經臺灣桃園地方法院以108年度審訴字第856號判決處
    有期徒刑8月確定等情，有被告之全國刑案資料查註表、緩
    起訴處分書、撤銷緩起訴處分書在卷可稽，被告竟於前開緩
    起訴處分確定後3年內之108年8月24日再犯本案施用第一、
    二級毒品犯行，因其事實上既已接受等同觀察、勒戒之處遇
    ，揆諸上揭刑事庭會議決議意旨，亦應由檢察官逕行起訴，
    並無再次向法院聲請觀察、勒戒之必要。原判決以上開理由
    諭知不另為公訴不受理，有悖於上開最高法院刑事庭會議決
    議意旨，容有未洽等語。
三、按刑事訴訟法第348條第2項規定：對於判決之一部上訴者，
    其有關係之部分，視為亦已上訴。所謂有關係之部分，係指
    判決之各部分在審判上無從分割，因一部上訴而其全部必受
    影響者而言。本件檢察官上訴書對原判決不另為不受理諭知
    部分提上訴(見卷內檢察官上訴書及本院卷第129頁筆錄所載
    ），基於上訴不可分原則，則與之具有實質上一罪之持有毒
    品逾法定數量罪部分，應視為上訴。又刑事訴訟法第303條
    第1款規定，案件有起訴之程序違背規定之情形者，應諭知
    不受理之判決。此所稱之起訴之程序違背規定，係指檢察官
    提起公訴之訴訟行為於程序上有違法律之規定而言。而提起
    公訴之訴訟行為是否於程序上有違法律規定，原則上，固是
    以起訴時所存在之事項及法律規定為判斷，惟檢察官起訴後
    始發生之情事變更事由，致法院不能為實體審理及判決亦屬
    「起訴之程序違背規定」。
四、又109年1月15日修正公布、同年7月15日施行之毒品危害防
    制條例第20條第3項規定，犯第10條之罪於觀察、勒戒或強
    制戒治執行完畢釋放後，3年後再犯第10條之罪者，適用本
    條前2項之規定。上開所謂「3年後再犯」，只要本次再犯(
    不論修正施行前、後)距最近1次觀察、勒戒或強制戒治執行
    完畢釋放，已逾3年者，即該當之，不因其間有無犯第10條
    之罪經起訴、判刑或執行而受影響。理由略以：㈠87年5月20
    日毒品條例公布施行後之刑事政策，對於施用毒品者，已揚
    棄純粹的犯罪觀，雖強調「除刑不除罪」之理念，認為施用
    毒品者具有「病患性犯人」之特質，惟囿於當時戒治及醫療
    體系均不完整、專業人員欠缺且戒毒知識尚有不足，社會大
    眾仍視施用毒品者為「犯人」而非「病患」，暨相關戒毒及
    事後之追蹤、輔導配套措施亦不完備，其刑事政策明顯將施
    用毒品者偏向「犯人」身分處理，導致監獄人滿為患，且施
    用毒品人口不減反增。為此，戒毒政策不得不改弦易轍，開
    始正視施用毒品者實屬「病患」之特質。先於97年新增毒品
    條例第24條附命完成戒癮治療緩起訴制度，確立「附命完成
    戒癮治療緩起訴處分」及「觀察、勒戒或強制戒治」雙軌治
    療模式。本次修正之毒品條例第20條第3項及第23條第2項，
    雖僅將原條文之再犯期間由「5年」改為「3年」，惟鑑於將
    施用毒品者監禁於監獄內，僅能短期間防止其接觸毒品，因
    慣用毒品產生之「心癮」根本無法根除，並慮及毒品條例施
    行多年累積之戒毒經驗及實效，暨逐步擴充之醫療、戒癮機
    構、專業人力、社區支援系統等資源，尤以本次毒品條例第
    24條修正，擴大檢察官對施用毒品者附條件緩起訴處分之範
    圍，使其能視個案具體情形給予適當多元社區處遇。本次修
    正後對於施用毒品者之思維，自應與時俱進，擺脫以往側重
    於「犯人」身分之處罰，著重其為「病患」之特質，並以「
    治療」疾病為出發點，重新評價前揭所謂「3年後再犯」之
    意義。㈡毒品戒除不易，須經長期且持續之治療，施用毒品
    者既被視為「病患性犯人」，最佳處遇方式即為治療。對於
    施用毒品者之治療方式，有機構外之處遇(如自行赴醫院戒
    癮、附命完成戒癮治療緩起訴處分等)，或機構內之觀察、
    勒戒或強制戒治；至對施用毒品者科以刑罰，無非在運用刑
    罰之一般預防功能以嚇阻毒品之施用。監獄為執行場所而非
    戒癮專責機構，針對施用毒品者及其再犯之特性，法務部於
    106年12月5日頒訂之「科學實證之毒品犯處遇模式計畫」，
    目的即是積極引進地區醫療體系之協助，提供毒癮戒治，落
    實社區追蹤輔導及治療之銜接，俾修復創傷、預防再犯。惟
    刑罰因涉及人身自由之基本權，故於施用毒品初犯時皆以傳
    統之機構外或機構內處遇方式治療，如再施用毒品時，始科
    以刑事責任。而當刑罰處遇仍不能有效幫助施用毒品者改善
    惡習時，即表示無法以此方式發揮治療效果，若繼續施以刑
    罰只具懲罰功能，不僅無法戒除毒癮，更漸趨與社區隔離，
    有礙其復歸社會。基於憲法應保障人民之生存權，及根據每
    個國民生存照顧需要提供基本給付之理念，為協助施用毒品
    者戒除毒癮復歸社會，對於經監獄監禁處遇後仍再犯之施用
    毒品者，更應恢復以機構內、外之治療協助其戒除毒癮。此
    即本次修正毒品條例第20條第3項關於施用毒品者所謂「3年
    後再犯」係何所指之立法真諦。除檢察官優先適用第24條命
    附條件緩起訴處分處遇（不論幾犯，亦無年限）外，對於施
    用毒品初犯者，應適用第20條第1項、第2項為機構內之觀察
    、勒戒或強制戒治；若於上開機構內處遇執行完畢釋放後，
    於「3年內再犯」者，依第23條第2項規定，應依法追訴；倘
    於「3年後再犯」自應再回歸到傳統醫療體系機構內重為觀
    察、勒戒或強制戒治之治療。是對於戒除毒癮不易者，唯有
    以機構內、外處遇及刑事制裁等方式交替運用，以期能控制
    或改善其至完全戒除毒癮。㈢綜上，對於毒品條例第20條第3
    項及第23條第2項所謂「3年後(內)再犯」，自應跳脫以往窠
    臼，以「3年」為期，建立「定期治療」之模式。其規定中
    所謂「3年後再犯」，只要本次再犯(不論修正施行前、後)
    距最近1次觀察、勒戒或強制戒治執行完畢釋放，已逾3年者
    ，即該當之，不因其間有無犯第10條之罪經起訴、判刑或執
    行而受影響等旨，最高法院109年度台上字第3826號判決意
    旨參照。
五、再按毒品條例本次修正，對於施用毒品者既強調「治療勝於
    處罰」、「醫療先於司法」之刑事政策，強化觀察、勒戒或
    強制戒治處分、命附條件緩起訴處遇措施與監禁刑罰間之交
    替運用，使之相互輔助補充，剛柔並濟，力助施用毒品者重
    生。尤以新修正之毒品條例第24條之命附條件緩起訴處遇，
    係考慮施用毒品者之成癮性、施用動機或生活環境各有不同
    ，修正前之本條僅列附命完成戒癮治療一途之處遇模式，對
    於例如偶然出於好奇施用，但家庭生活環境正常並無毒癮之
    施用者，若不分個案情節、無論有無醫療必要，一律施以戒
    癮治療，此種處遇模式顯然過於僵化而缺乏彈性，故除以往
    之「觀察、勒戒或強制戒治」及「附命完成戒癮治療緩起訴
    」雙軌制處遇外，更賦與檢察官得依個案情形，以刑事訴訟
    法第253條之2第1項第4至6款或第8款規定，給予施用毒品者
    義務勞務、繳納處分金、心理輔導、法治教育或其他預防再
    犯措施為附條件之緩起訴處分，俾使其能經由多元化之緩起
    訴處遇，能有效並適當戒除毒癮而徹底擺脫毒品危害。又機
    構外之命附條件緩起訴處遇相較於機構內之觀察、勒戒及強
    制戒治而言，前者乃結合醫師、觀護人、社工心理諮商等不
    同領域之專業人員參與之治療措施，目的除在戒除施用毒品
    者身癮、心癮外，並使其能經由於機構外之社會參與及接觸
    ，重新塑造生活紀律，改變病態行為，以達治療「病患性犯
    人」之效果；相較於後者於勒戒處所、戒治處所內之觀察、
    勒戒或強制戒治而言，仍不失為監禁治療，且其管理人員均
    為監所矯正人員，各處所之資源多寡、專業人才比例又不盡
    相同，未能跳脫「收容」功能大於「戒治」之刑罰樣貌。縱
    為屢犯施用毒品罪之成癮慣犯，倘其本次再犯後已自行赴醫
    療機構為戒癮或替代治療，並顯具成效，無論此次距最近1
    次觀察、勒戒或強制戒治執行完畢釋放是否已逾3年，於新
    修正毒品條例第24條尚未施行前，檢察官仍非不得視其個案
    情形為「附命完成戒癮治療緩起訴處分」，無庸逕向法院聲
    請觀察、勒戒甚而追訴處罰之必要，俾節省有用資源。準此
    ，多方面之機構外處遇顯然優於機構內處遇。是在毒品未除
    罪化前，目前之刑事政策，應先落實「除刑不除罪」之各項
    政策，以司法監督施用毒品者機構外之社區戒癮治療為主，
    機構內之戒癮治療為輔，只有不願參與社區治療或治療無效
    者，始以監禁為最後手段。從而，法院於解釋、適用本次毒
    品條例上開修正條文時，允宜遵循醫療專業及刑事政策，保
    障施用毒品者為病患性犯人之健康權，兼顧保護社會安全及
    恪遵正當法律程序，確保法治國公平法院之具體實現。又本
    於權力分立原則，法院對檢察官職權行使，應予以尊重，雖
    非謂不得為適度之司法審查，惟對於施用毒品者本次所犯如
    距最近1次觀察、勒戒或強制戒治執行完畢釋放後，已逾3年
    者，檢察官既得本於立法者所賦與之職權裁量是否聲請法院
    裁定觀察、勒戒或為命附條件(現行法僅能附命完成戒癮治
    療)緩起訴處分之多元化處遇，即聲請法院裁定機構內之觀
    察、勒戒並非檢察官所得採取之唯一途徑，法院自不能僭越
    檢察官之職權，逕對施用毒品者裁定應予觀察、勒戒或強制
    戒治。雖修正後之毒品危害防制條例第35條之1第2款規定：
    「審判中之案件，由法院或少年法院(地方法院少年法庭)依
    修正後規定處理；依修正後規定應為不起訴處分或不付審理
    之裁定者，法院或少年法院(地方法院少年法庭)應為免刑之
    判決或不付審理之裁定。」另該條款之立法說明亦謂：「若
    該等案件於修正施行前已繫屬於法院或少年法院(地方法院
    少年法庭)者，『為求程序之經濟，法院或少年法院(地方法
    院少年法庭)應依修正施行後之規定處理，即應依職權為觀
    察、勒戒或強制戒治之裁定』」等語，似欲透過立法說明由
    法院依職權裁定觀察、勒戒或強制戒治，以替代第20條第1
    項、第2項所定應由檢察官提出觀察、勒戒或強制戒治之聲
    請，惟若檢察官之「起訴之程序違背規定」，法院當不能「
    為求程序之經濟」便宜行事，而應嚴守程序上之正義，尊重
    檢察官之裁量權，並保障施用毒品者能獲得妥適並完善治療
    或其他有利戒毒途徑處遇之機會，最高法院109年度台上字
    第3826號此部分判決意旨可參。
六、再被告既完成「附命完成戒癮治療之緩起訴(下簡稱附命緩
    起訴)」之戒癮治療，事實上已接受等同「觀察、勒戒或強
    制戒治」執行完畢釋放之處遇，…倘被告經「附命緩起訴」
    ，且完成戒癮治療後，因其事實上已接受等同「觀察、勒戒
    或強制戒治」執行完畢釋放之處遇，…再者，被告施用第一
    級或第二級毒品罪，經裁定觀察、勒戒或強制戒治程序者，
    係以「觀察、勒戒或強制戒治」執行完畢釋放後，起算上開
    「3年」內再犯之期間，則被告係經「附命緩起訴」，依同
    一法理，應以經「附命緩起訴」並完成戒癮治療後，而非以
    「附命緩起訴」確定之日，起算該「5年(現行法為3年)」內
    再犯之期間(參照最高法院109年度台非字第76號判決意旨，
    其中與新修正毒品危害防制條例相關規定不符者略述)。然
    查：被告於本案提起公訴前，於106年9月3日晚間7時許，施
    用第一級毒品海洛因，該臺灣桃園地方檢察署檢察官以106
    年度毒偵字第6872號附命戒癮治療之緩起訴處分，期間自10
    7年3月29日起至108年9月28日止，惟被告於上開緩起訴處分
    期間之107年7月17日故意更犯施用第一級及第二級毒品案件
    ，該署檢察官乃依職權於108年3月5日以108年度撤緩字第14
    0號撤銷前開緩起訴處分，並以108年度撤緩毒偵字第216號
    提起公訴，嗣經臺灣桃園地方法院108年度審訴字第856號判
    處有期徒刑8月確定，有檢察官前開處分書、起訴書及本院
    被告前案紀錄表在卷可查，揆諸前開最高法院判決意旨，被
    告既未完成戒癮治療，即無同視為事實上已接受等同「觀察
    、勒戒或強制戒治」執行完畢釋放之處遇，先予指明。檢察
    官上訴以被告於附命戒癮治療之緩起訴處分確定後之3年內
    ，再犯本案施用第一級及第二級毒品行為，因其事實上既已
    接受等同觀察、勒戒之處遇，應逕行起訴云云，即有誤會。
七、經查：被告前因施用毒品案件，經臺灣桃園地方法院102年
    度毒聲字第658號裁定觀察、勒戒，因認無繼續施用毒品之
    傾向，於103年4月22日執行完畢釋放，經臺灣桃園地方檢察
    署檢察官103年度毒偵緝字第129、130號及103年度毒偵字第
    1150號不起訴處分確定，有本院被告前案紀錄表可參。嗣被
    告因施用毒品案，經檢察官為命戒癮治療之緩起訴處分，詎
    緩起訴期間內故意再犯施用毒品案，經撤銷緩起訴處分，其
    既未完成「附命緩起訴」之戒癮治療，自不得解為等同「觀
    察、勒戒」之處遇已完成，而不得認其事實上已接受等同「
    觀察、勒戒或強制戒治」執行完畢釋放之處遇，自無從依此
    起算3年之再犯期間，亦如上述。本件檢察官起訴被告施用
    第一、二級毒品時間為109年3月30日晚間7時20分許，係在
    最近一次觀察勒戒執行完畢之103年4月22日後3年後，是本
    案檢察官之起訴，因法律修正之情事變更，致欠缺訴追條件
    ，是原審就此部分爰為不另為不受理判決，經核無不合，檢
    察官執上開情詞指摘原判決不當，核無理由，應予駁回。
據上論斷，應依刑事訴訟法第368條、第373條，判決如主文。
本案經檢察官林岷奭提起公訴，檢察官周芝君提起上訴，檢察官
孟玉梅到庭執行職務。
中　　華　　民　　國　　110 　年　　3 　　月　　16　　日
                  刑事第二十一庭審判長法　官  許宗和
                                      法　官  黃玉婷
                                      法　官  黃惠敏
以上正本證明與原本無異。
如不服本判決，應於收受送達後20日內向本院提出上訴書狀，其
未敘述上訴之理由者並得於提起上訴後20日內向本院補提理由書
（均須按他造當事人之人數附繕本）「切勿逕送上級法院」。
                                      書記官  吳錫欽
中　　華　　民　　國　　110 　年　　3 　　月　　16　　日